【裁判字號】    97,交聲,1950
【裁判日期】    970930
【裁判案由】    交管條例聲異
【裁判全文】
臺灣板橋地方法院交通事件裁定       97年度交聲字第1950號
原處分機關  交通部公路總局臺北區監理所基隆監理站
異  議  人
即受處分人  甲○○
上列異議人因違反道路交通管理處罰條例案件，對於交通部公路
總局臺北區監理所基隆監理站民國97年7 月17日所為之裁決處分
（原處分案號：基監字第裁42-Z00000000號），聲明異議，本院
裁定如下：
    主  文
原處分關於甲○○酒精濃度超過規定標準，吊扣駕駛執照十二個
月部分之處分撤銷。
前開撤銷部分不罰。
    理  由
一、原處分意旨略以：異議人即受處分人甲○○駕駛車牌號碼DE
    －8815號自用小客車，於民國97年7 月13日晚上9 時27分許
    在國道一號南下2.4 公里處，因有酒精濃度超過規定標準（
    呼氣酒精濃度0.61mg/l）之違規事實，經內政部警政署國道
    公路警察局警員以國道公路警察局97年7 月13日公警交字第
    Z00000000 號舉發違反道路交通管理事件通知單攔停舉發及
    移置保管上開車輛。嗣經原處分機關於97年7 月17日以基監
    字第裁42-Z00000000號裁決書，爰依道路交通管理處罰條例
    第35條第1 項第1 款之規定，裁處罰鍰新臺幣（下同）
    49,500元，吊扣汽車駕駛執照12個月，並施以道路交通安全
    講習。
二、聲明異議意旨略以：伊喝酒開車是不對，惟伊領有職業聯結
    車駕照，查獲當時是駕駛自用小客車，卻要吊扣職業聯結車
    駕照1 年，該職業聯結車駕駛執照為異議人全家賴以維生之
    證照，倘遭吊扣恐影響生計，況道路交通管理處罰條例第68
    條亦經修正，爰聲明異議，請求僅吊扣自用小客車駕駛執照
    部分，而保留職業聯結車駕駛執照部分，以維生計等語。
三、經查：
  (一)本件異議人即受處分人甲○○，於97年7 月13日晚上9 時27
    分許，駕駛車牌號碼DE－8815號自用小客車，在國道一號南
    下2.4 公里處，因有酒精濃度超過規定標準（呼氣酒精濃度
    0.61mg/l）之違規行為，此為異議人所不爭執，並有國道公
    路警察局97年7 月13日公警交字第Z00000000 號舉發違反道
    路交通管理事件通知單、交通部公路總局臺北區監理所基隆
    監理站97年7 月17日基監字第裁42-Z00000000號裁決書各1
    紙附卷可稽，是異議人上揭交通違規事實，應堪認定。
  (二)按汽車駕駛人飲用酒類或其他類似物後，其吐氣所含酒精濃
    度超過每公升0.25毫克，不得駕車；駕駛汽車經測試檢定酒
    精濃度超過標準，處汽車駕駛人罰鍰15,000元以上60,000元
    以下，並當場移置保管該汽車及吊扣駕駛執照1 年，道路交
    通安全規則第114 條第2 款、道路交通管理處罰條例第35條
    第1 項第1 款分別定有明文。復按道路交通管理處罰條例第
    68條業於94年12月14日修正，並自95年3 月1 日施行，修正
    前之道路交通管理處罰條例第68條規定：「汽車駕駛人，因
    違反本條例及道路交通安全規則之規定，受吊扣或吊銷駕駛
    執照處分時，吊扣或吊銷其持有各級車類之駕駛執照」，而
    修正後之道路交通管理處罰條例第68條規定：「汽車駕駛人
    ，因違反本條例及道路交通安全規則之規定，受吊銷駕駛執
    照處分時，吊銷其持有各級車類之駕駛執照」，查該條文修
    正前，其原提案修正條文為：「汽、機車駕駛人，因違反本
    條例及道路交通安全規則之規定，受吊扣或吊銷駕駛執照處
    分時，吊扣或吊銷其違法或違規當時所駕駛車輛之駕駛執照
    」，其立法理由略以：「原條文將違法或違規駕駛人所持有
    各級車類之駕駛執照一併吊扣或吊銷，失之過酷，影響人民
    工作及生活甚鉅，爰修正之」等語，是以其立法意旨在於違
    規行為對道路交通秩序之維持及道路交通安全已生較大之影
    響，故規定吊扣或吊銷其持有各級車類之駕駛執照，以限制
    其繼續駕車行駛道路之權利，其係屬駕駛行為之限制，並不
    因所持駕駛執照種類不同而有所差異。則參照上開立法理由
    及立法經過，依修正後之條文，按上開規定受「吊銷駕照」
    處分者，仍維持吊銷其持有各級車類之駕駛執照，至於受「
    吊扣駕照」處分者，則僅「吊扣」其違法或違規當時所駕駛
    車輛之駕駛執照，不再吊扣其持有各級車類之駕駛執照，此
    觀之立法理由及立法經過至明。又行政行為，採取之方法所
    造成之損害不得與欲達成目的之利益顯失均衡，行政程序法
    第7 條第3 款定有明文及行政罰法第18條意旨可參。而裁決
    機關於本件受處分人無自用小客車之駕照可供吊扣時，吊扣
    其職業聯結車駕照以代之，雖可達成限制駕駛人繼續駕駛該
    級車類行駛之目的，惟亦同時造成限制駕駛人繼續駕駛該級
    職業聯結車等車類行駛之結果，所造成之損害（受處分人喪
    失繼續駕駛職業聯結車之權利）已與欲達成目的（限制受處
    分人駕駛自用小客車，以預防酒後駕駛自用小客車所造成之
    危險）之利益顯失均衡。再行政行為，非有正當理由，不得
    為差別待遇，行政程序法第6 條亦有明文。復按駕駛自用小
    客車與駕駛聯結車對於用路安全之危險性有高低之別，是監
    理機關就不同等級車輛給予不同管理及監督，以符合實際需
    求。從而，受處分人雖無自用小客車駕駛執照，而擁有職業
    聯結車駕駛資格，惟其於酒後駕駛自用小客車時，所造成用
    路安全之危險性，與僅擁有自用小客車駕駛執照者所造成之
    危險性並無任何不同，惟一般擁有自用小客車駕駛執照者，
    於酒後駕車時，僅吊扣其自用小客車駕駛資格，而本件受處
    分人其所造成之危險性並未因而不同，業如前述，卻須剝奪
    其職業駕駛資格，顯然係就相同案件為不同之處理。是處分
    機關裁處受處分人「罰鍰49,500元，吊扣其汽車駕駛執照12
    個月並施以道安講習」而吊扣其職業聯結車駕駛執照12個月
    部分，顯然違反行政法上處罰法定原則、不當聯結禁止原則
    、比例原則、平等原則，而有得為撤銷之原因（臺灣高等法
    院97年度交抗字第558 號、97年度交抗字第772 號、97年度
    交抗字第815 號、96年度交抗字第642 號裁定意旨參照）。
  (三)又受處分之違規行為係發生於97年7 月13日，自應依修正後
    之道路交通管理處罰條例第68條裁處。而修正後道路交通管
    理處罰條例第68條之規定，既將「吊扣」等字刪除，是依前
    開說明，駕駛人受吊扣駕駛執照處分時，不再吊扣其持有各
    級車類之駕駛執照，故原處分機關於作成吊扣駕駛執照處分
    時，應就行為人所應吊扣之駕駛執照種類予以限定，始符合
    依法行政原則，是依前述受處分人依法所受之處分應為限制
    其駕駛自用小客車之權利自明。再按汽車駕駛人取得高一級
    車類之駕駛資格者，應換發駕駛執照，並准其駕駛較低級車
    類之車輛，如已領有聯結車駕駛執照者，得駕駛大客車、大
    貨車、代用大客車、大客貨兩用車、曳引車、小型車、輕型
    機器腳踏車，道路交通安全規則第61條第1 項第1 款定有明
    文。查本件異議人即受處分人持有之駕駛執照為職業聯結車
    駕駛執照，係於83年4 月7 日取得普通小客車駕駛執照，再
    於91年11月22日換發普通大貨車駕駛執照，復於92年2 月24
    日換發職業大貨車駕駛執照，又於96年9 月6 日換發職業聯
    結車駕駛執照而取得者等節，有基隆監理站汽車駕駛人螢幕
    列印表及基隆監理站汽車駕駛人異動歷史列印各1 紙在卷可
    按，是異議人既領有職業聯結車駕駛執照，則其原所持有之
    較低級之駕駛執照（如普通小客車、普通大貨車及職業大貨
    車等）顯已因換發高一級駕駛執照後而造成現實上無法持有
    此一級駕駛執照，則異議人自無自用小客車駕駛執照可供吊
    扣，若原處分機關因受處分人無自用小客車駕駛執照可供吊
    扣，而逕行吊扣受處分人之職業聯結車駕駛執照，此舉顯已
    逾越修正後道路交通管理處罰條例第68條之規範意涵及範圍
    ，復因異議人係以駕駛聯結車為業，此經異議人陳明在卷，
    則上開處分亦同時剝奪異議人駕駛聯結車之權利，對其工作
    權造成極大之損害，故異議人此部分異議理由，自屬可採。
    是本件異議人駕駛自用小客車時酒精濃度超過規定標準之違
    規行為，事證明確，足堪認定，原處分機關就此部分認定應
    依道路交通管理處罰條例第35條第1 項第1 款裁處受處分人
    罰鍰49,500元核無不當，且受處分人就此部分並未聲明異議
    。惟就裁處吊扣受處分人職業聯結車駕駛執照12個月之裁罰
    部分，因本件受處分人係駕駛自用小客車之違規，且受處分
    人未領有自用小客車駕駛執照，而無從予以吊扣；依新修正
    之道路交通管理處罰條例第68條規定，尚不得吊扣其現尚有
    效之其他各級駕駛執照，原處分機關未審酌新修正之法律規
    定，而作成吊扣受處分人職業聯結車駕駛執照之處分，即非
    適法。
 (四) 末按汽車駕駛人，有下列情形之一者，應接受道路交通安全
    講習：一、違規肇事受吊扣駕駛執照處分，道路交通管理處
    罰條例第24條第1 項第1 款定有明文。查受處分人並未持有
    自用小客車駕駛執照，而不得處以吊扣自用小客車駕駛執照
    之處分，已如前述，顯見本件核與道路交通管理處罰條例第
    24條第1 項第1 款所規定之違規肇事「受吊扣駕駛執照處分
    」之要件不符，自不得依該條規定命異議人接受道路交通安
    全講習。亦即原處分機關既不得對受處分人為吊扣受處分人
    職業聯結車駕駛執照12個月之處分，自亦不得依道路交通管
    理處罰條例第24條第1 項第2 款，為受處分人應接受道路交
    通安全講習之處分。
四、綜上所述，原處分機關既不得對異議人為吊扣異議人職業聯
    結車駕駛執照12個月之處分，自亦不得依道路交通管理處罰
    條例第21條第1 項第2 款，為受處分人應接受道路交通安全
    講習之處分，已如前述，則異議人提起本件聲明異議，為有
    理由，應由本院撤銷上開部分之原處分，至原處分機關依道
    路交通管理處罰條例第35條第1 項第1 款規定，裁處異議人
    罰鍰49,500元部分於法並無違誤，惟異議人就此部分並未聲
    明異議，附此敘明。
五、據上論斷，應依道路交通管理處罰條例第87條第2 項、道路
    交通案件處理辦法第20條前段之規定，裁定如主文。
中    華    民    國    97    年    9     月    30    日
                  交通法庭    法  官  陳海寧
以上正本證明與原本無異。
如不服本裁定應於送達後5日內向本院提出抗告狀。
                             書記官  彭麗紅
中    華    民    國    97    年    9     月    30    日


司法院資訊處製作；財團法人民間司法改革基金會備份。
